臺灣高等法院民事判決
108年度重上字第598號
上  訴  人  楊婉甄  

訴訟代理人  丁俊文律師
上  訴  人  楊劉彩葉
共      同
訴訟代理人  簡坤山律師
被  上訴人  游至華  
訴訟代理人  李秋銘律師
上列當事人間請求拆屋還地事件，上訴人對於中華民國108年6月
11日臺灣宜蘭地方法院107年度訴字第83號第一審判決提起上訴
，本院於109年11月4日言詞辯論終結，判決如下：
    主      文
上訴駁回。
第二審訴訟費用由上訴人楊婉甄負擔百分之三十五，餘由上訴人
楊劉彩葉負擔。
    事實及理由
壹、程序方面：
    按訴訟全部或一部之裁判，以他訴訟之法律關係是否成立為
    據者，法院得在他訴訟終結前以裁定停止訴訟程序，民事訴
    訟法第182條第1項固有明文。惟所謂訴訟全部或一部之裁判
    ，以他訴訟之法律關係是否成立為據者，係指他訴訟之法律
    關係是否成立，為本件訴訟先決問題者而言。若他訴訟之法
    律關係是否成立，並非本件訴訟之先決問題，則其訴訟程序
    即毋庸停止。又為本訴訟先決問題之法律關係是否成立，在
    本訴訟法院本可自為裁判，若因中止訴訟程序當事人將受延
    滯訴訟之不利益時，仍以不中止訴訟程序為宜（最高法院10
    1年度台抗字第224號裁定、30年渝抗字第105號原判例意旨
    參照）。本件被上訴人主張其為坐落宜蘭縣○○鎮○○段000地
    號土地（下稱系爭土地）共有人之一，上訴人楊婉甄所有如
    附表編號一所示地上物無權占用系爭土地，上訴人楊劉彩葉
    所有如附表編號二所示地上物無權占用系爭土地，起訴請求
    上訴人拆除地上物並返還占用之土地予全體共有人，上訴人
    以系爭土地另有裁判分割共有物之訴正繫屬中（臺灣宜蘭地
    方法院〈下稱宜蘭地院〉108年度重訴字第5號），認為分割共
    有物之訴裁判結果為本件訴訟先決問題，請求裁定停止本件
    訴訟程序等語（本院卷第88、89頁、第127、128頁）。然上
    開分割共有物訴訟所判決之分割方案，縱有可能將地上物坐
    落範圍分歸上訴人所有，使地上物占有系爭土地得有合法權
    源，惟此僅為本件訴訟判決後，未來是否及如何執行拆屋還
    地之問題，該分割共有物訴訟究非本件訴訟之先決問題，此
    與民事訴訟法第182條第1項所定得裁定停止訴訟之要件不符
    ，無從准許。上訴人楊劉彩葉曾於原審程序具狀聲請停止訴
    訟，原審為聲請駁回之裁定後，亦經本院以107年度抗字第1
    573號裁定抗告駁回確定。上訴人於第二審程序中，再持相
    同理由，聲請裁定停止本件訴訟，本院仍認無從准許，自仍
    應就本件訴訟為審理判決，合先敘明。
貳、實體方面：
一、被上訴人主張：系爭土地為伊與其他共有人所共有，伊之所
    有權應有部分為1340分之50。上訴人於系爭土地上，未經伊
    及其他共有人之同意，分別以附表「系爭土地之地上物」欄
    所示地上物（以下分稱附表編號一所示地上物、附表編號二
    所示地上物），無權占有系爭土地，致妨害伊及其他共有人
    就系爭土地權利之行使。爰依民法第767條第1項、第821條
    規定，請求上訴人應分別將附表編號一、二所示地上物拆除
    ，將土地返還被上訴人及其他共有人。系爭土地上各建物興
    建或完工期不一，土地共有人屢屢更迭，故上訴人之前手與
    其他共有人間不可能達成分管約定，部分土地共有人為使用
    系爭土地，曾於系爭土地上設定地上權，難認上訴人與其他
    共有人間存有分管合意。至於系爭土地上建物如何建築、排
    列，僅可證明該建物占用系爭土地之客觀事實，兼觀房屋稅
    籍之課稅管理行政措施、建物保存登記之公示性，均無從證
    明附表編號一、二所示之地上物有占用所坐落土地之合法權
    源。上訴人楊婉甄所舉證據無從證明附表編號一所示地上物
    及土地先前同屬一人所有，而有法定租賃關係。是無從僅以
    建物登記及占有土地之公示狀態，推知被上訴人係長久知悉
    系爭土地上存有分管協議，被上訴人為全體共有人利益提起
    本訴，自無權利濫用或違反誠信原則。
二、上訴人則以：系爭土地於日治時期為陳在田、陳水塘、陳在
    濱、陳東山（下稱陳家四大房）共有，各房以分得其上建物
    交界為限，分管使用範圍明確，各自設籍居住，各共有人間
    就系爭土地顯存有默示分管協議。其上坐落建物自民國14年
    起陸續增建，陳家四大房分家時各房所分得房地位置與分管
    範圍，與嗣後輾轉取得土地持分之人自前手取得之地上建物
    坐落位置兩者相符，可知附表編號一、二所示地上物起造人
    未逾權增建。又渠等均承接前手使用位置及範圍，遵循陳家
    四大房就系爭土地成立之分管協議，各土地共有人自行占有
    管領分管範圍，彼此互不干涉、相互容忍，歷有年所，益證
    附表編號一、二所示地上物占有使用與管理特定範圍權源，
    乃繼受前手之分管範圍，而非無權占有。上訴人楊婉甄之母
    楊金招於58年間自陳虞正(即陳呈祥之子、陳水塘之孫)受讓
    系爭土地應有部分、建物及分管範圍，並於82年間檢附資料
    辦理建物第一次登記，經公告期滿無人異議，楊金招之權利
    於逝世後為上訴人楊婉甄繼承，應受分管協議效力所及，故
    上訴人楊婉甄有占有之合法權源。另上訴人楊劉彩葉之配偶
    楊金榮係於47年間向訴外人陳國璋買受系爭土地應有部分及
    建物所有權，陳國璋於46年間因拍定取得陳東山之權利，隔
    年陳國璋再讓與系爭土地分管權利予楊金榮，楊金榮應受陳
    東山分管協議之拘束。楊金榮於82年間就滅失前同段（重測
    前為ＯＯ段，重測後為ＯＯ段，以下建物部分均簡稱同段）000
    建號辦理所有權第一次登記時，土地共有人間對其使用特定
    範圍並無意見，楊金榮之權利於逝世後為上訴人楊劉彩葉繼
    承，足見上訴人楊劉彩葉就附表編號二所示地上物應有占有
    系爭土地之權源等語置辯。上訴人楊婉甄另辯以：系爭土地
    於14年前後，已開始建造三合院房屋，依其形式，應為一棟
    建物分由各共有人使用，應屬全體共有人共同建造或經全體
    共有人同意而建造，符合「土地及地上之房屋同屬一人所有
    」之要件，事後土地共有人陸續處分其應有部分，建物使用
    權及處分權亦多經轉讓，依民法第425條之1第1項規定及最
    高法院48年台上字第1457號判例意旨，上訴人楊婉甄所有附
    表編號一所示地上物亦有繼續使用系爭土地之權利。被上訴
    人之父游興旺在系爭土地上亦有建物，被上訴人長期對於系
    爭土地使用狀況十分清楚，上訴人楊婉甄就附表編號一所示
    地上物使用面積亦未逾系爭土地之權利範圍，被上訴人自應
    尊重共有人間占有之既成狀態，被上訴人提起本訴，顯有權
    利濫用，且有違誠信原則。
三、被上訴人於原審起訴聲明：㈠上訴人楊婉甄應將系爭土地上
    如附表編號一「系爭土地之地上物」欄所示地上物拆除，將
    占有土地返還被上訴人及其餘共有人；㈡上訴人楊劉彩葉應
    將坐落系爭土地上如附表編號二「系爭土地之地上物」欄所
    示地上物拆除，將占有土地返還被上訴人及其餘共有人；㈢
    願供擔保請准宣告假執行。上訴人於原審答辯均聲明：㈠駁
    回上訴人之訴；㈡如受不利判決，願供擔保，請准宣告免為
    假執行。原審為上訴人全部敗訴之判決，上訴人不服，提起
    上訴，並均聲明：㈠原判決廢棄；㈡被上訴人在第一審之訴及
    假執行之聲請均駁回。被上訴人於本院答辯聲明：上訴駁回
    。
四、兩造協議列為不爭執事項如下（見本院卷第532至534頁準備
    程序筆錄，並依判決格式增刪修改文句）：
  ㈠系爭土地（面積3903平方公尺，重測前係ＯＯ段00地號）係由
    兩造與訴外人多人共有，上訴人楊劉彩葉之權利範圍為1342
    分之116，上訴人楊婉甄之權利範圍為1340分之49，被上訴
    人之權利範圍為1340分之50。
  ㈡上訴人楊劉彩葉之配偶楊金榮於47年4月30日以買賣為原因登
    記取得系爭土地權利範圍1342分之116（原審卷三第100頁）
    ，楊金榮於98年12月19日死亡，上訴人楊劉彩葉於99年6月1
    1日辦妥分割繼承登記。
  ㈢上訴人楊婉甄之養母楊金招於58年9月2日以贈與為原因登記
    取得系爭土地權利範圍1340分之49（原審卷三第131頁），
    楊金招於103年8月21日死亡，上訴人楊婉甄於103年11月10
    日辦妥繼承登記。
  ㈣系爭土地上如原審判決附圖所示編號A、B、C、D1、D2、E、F
    、G、H之地上物（現門牌為宜蘭縣○○鎮○○路0段000號），上
    訴人楊婉甄係事實上處分權人。
  ㈤系爭土地上如原審判決附圖所示編號I之地上物（現門牌為宜
    蘭縣○○鎮○○路0段000號），上訴人楊劉彩葉係事實上處分權
    人。
  ㈥兩造就原審判決所載下列事項（原審判決正本第3至5頁所列
    不爭執事項）亦表示不爭執：
    ⑴系爭土地所有權於最早共有以及兩造嗣後取得所有權應有
      部分之過程為：
    ①系爭土地於日治時期明治43年(即民國前2年)間，由陳在田
      、陳水塘、陳在濱、陳東山（4人均為陳進財之子）共有
      ，所有權應有部分各4分之1。陳在田之應有部分4分之1於
      日治時期大正2年（即民國2年）移轉登記予陳來發，陳來
      發上開應有部分於日治時期昭和13年（即民國27年）贈與
      陳康專（陳在田之配偶）。陳水塘之應有部分4分之1則於
      日治時期昭和16年（即民國30年）由陳呈祥、陳呈禧繼承
      。於36年7月1日總登記時，系爭土地為陳在濱（應有部分
      8分之2）、陳東山（應有部分8分之2）、陳康專（應有部
      分之8分之2）、陳呈祥（應有部分8分之1）、陳呈禧（應
      有部分8分之1）所共有。（陳在田、陳水塘、陳在濱、陳
      東山等人間之親屬身分情形詳如原審卷四第142頁繼承人
      明細表）。
    ②陳呈祥、陳呈禧就系爭土地所有權應有部分8分之2，於45
      年間贈與陳虞正。陳虞正於57年間買賣移轉所有權應有部
      分1340分之30、1340分之25、1340分之25予林松崎、彭坤
      師、彭坤燐；於58年間贈與移轉所有權應有部分1340分之
      49、1340分之38予楊金招、邱振坤；再於68年11月間出賣
      最後持分即應有部分1340分之168予林哲三。嗣於68年6月
      間彭坤燐取得彭坤師之所有權應有部分後，於86年間由彭
      士忠繼承。復於98、99年間彭士忠將其所有權應有部分13
      40分之50移轉登記由被上訴人取得。楊金招之所有權應有
      部分1340分之49則於103年間由上訴人楊婉甄繼承取得。
    ③陳東山就系爭土地所有權應有部分8分之2，於46年間由陳
      國璋拍賣取得。陳國璋復於47年3月間分別出賣所有權應
      有部分1342分之116、1342分之219予楊金榮、陳燈華。楊
      金榮死亡後，由其配偶即上訴人楊劉彩葉繼承其所有權應
      有部分。
    ⑵上訴人楊婉甄所有之附表編號一所示地上物、上訴人楊劉
      彩葉所有之附表編號二所示地上物，坐落於系爭土地上：
    ①附表編號一所示地上物，其中附圖編號D1、D2及附圖編號G
      所示地上物，原為楊金招於82年1月間申請建物第一次登
      記（門牌號碼ＯＯ鎮ＯＯ路000號、磚木造平房、面積83.34平
      方公尺、稅籍編號00000000000），並經地政機關編定為
      分割前同段OOO建號。嗣後於103年8月25日辦理分割登記
      ，其中附圖編號G部分為同段000建號（登記簿登記之門牌
      號碼為ＯＯ鎮ＯＯ路000號、磚造一層、面積62.03平方公尺，
      稅籍編號為00000000000）及附圖編號D1、D2部分為同段0
      00建號（登記簿登記之門牌號碼為ＯＯ鎮ＯＯ路000之0號、面
      積21.31平方公尺，稅籍編號為00000000000）。而原審法
      官現場履勘時，附表編號一所示地上物，其中同段000建
      號為空屋、同段000建號則出借朋友使用，屋前尚有上訴
      人楊婉甄設置之庭院空間及鋼架鐵棚、地磚、鐵桿磚造圍
      牆、庭院植栽，並有其友人停放之機車與擺放洗衣機等物
      。
    ②附表編號二所示地上物，目前有門牌號碼為ＯＯ鎮ＯＯ路000號
      。於滅失登記前同段000建號係坐落該位置。而同段000建
      號原係82年間由楊金榮辦理建物登記（稅籍編號00000000
      000），復經系爭土地共有人李莉於99年7月20日申請辦理
      滅失登記在案。另原審法官現場履勘時，據上訴人楊劉彩
      葉訴訟代理人稱附表編號二所示地上物目前為出租他人使
      用，經營水屋酒吧，地上物部分覆蓋鐵皮頂，目前外觀係
      上訴人楊劉彩葉就昔日建物因屋頂坍塌、樑柱毀損，而加
      以整修成現狀。
    ③系爭土地除附表編號一、二所示地上物外，其餘地上物有
      部分為一層磚造鐵皮頂建物、部分屋頂毀損，各房屋坐落
      位置與分布狀況，與上訴人楊婉甄訴訟代理人所提被證六
      之手繪建物門牌分布現況大致相同。
　㈦上列各項，業經兩造同意列為不爭執事項，且有宜蘭縣羅東
    地政事務所（下稱羅東地政所）107年3月1日羅地登字第107
    0001764號函檢送系爭土地及其上建號登記謄本（原審卷一
    第14至45頁）、107年3月16日羅地登字第1070002275號函、
    107年6月15日羅地登字第1070005396號函檢送系爭土地登記
    謄本、舊簿、日據時期登記簿、異動索引（原審卷一第49至
    163頁、原審卷三全卷）、107年4月10日羅地登字第1070003
    031號函檢送同段OOO、OOO建號登記資料、同段OOO建號滅失
    登記資料（原審卷一第225至240頁）在卷可稽，及上訴人楊
    劉彩葉所提82年4月24日同段OOO建號登記申請書（原審卷二
    第38至45頁）附卷可憑。又系爭土地現況亦經原審現場勘驗
    明確，有原審勘驗筆錄、現場照片存卷可佐（原審卷一第29
    5至305頁），且經原審囑託羅東地政所測量繪製如附圖之土
    地複丈成果圖足參（原審卷一第314頁）。
五、經兩造協議簡化爭點所列之爭執事項：
  ㈠系爭土地共有人間是否早已存有分管協議或默示分管協議？
  ㈡上訴人以上開地上物占有使用系爭土地，是否屬有權占有？
    被上訴人得否援引民法第767條第1項、第821條規定，請求
    拆除前述地上物，並將占用之土地返回全體共有人？
  ㈢被上訴人提起本件訴訟是否有違誠信原則及權利濫用？
六、茲就兩造之爭點，說明本院之判斷如下：　
  ㈠依卷附證據，無從認定系爭土地共有人間存有明示或默示分
    管協議：　　
　1.按共有物分管契約係共有人全體就共有物之全部劃定範圍，
    各自使用、收益或管理共有物之特定部分之契約，依修正前
    民法第820條第1項規定，應由共有人全體共同協議訂定之。
    又分管協議雖不以訂立書面為要件，明示或默示均無不可，
    然默示之意思表示，係指土地共有人之舉動或其他情事，足
    以間接推知其效果意思者而言，若單純之沈默，則除有特別
    情事，依社會觀念可認為一定意思表示者外，不得謂為默示
    之意思表示（最高法院109年度台上字第2118號判決意旨參
    照）。未經全體共有人協議分管之共有物，共有人對共有物
    之特定部分占用收益，須徵得他共有人全體之同意。所謂默
    示之意思表示，除依表意人之舉動或其他情事，足以間接推
    知其有承諾之效果意思者外，倘單純之沉默，除有交易上之
    慣例或特定人間之特別情事，在一般社會之通念，可認為有
    一定之意思表示者，始得謂默示之意思表示（最高法院106
    年度台上字第2029號判決意旨參照）。又意思表示有明示及
    默示之分，前者係以言語文字或其他習用方法直接表示其意
    思，後者乃以其他方法間接的使人推知其意思。至若單純之
    沈默則與默示之意思表示不同，除有特別情事，依社會觀念
    可認為一定意思表示者外，不得即認係默示之意思表示（最
    高法院107年度台上字第101號判決意旨參照）。
　2.上訴人主張系爭土地於日治時期由陳家四大房共有，四大房
    於分家時已成立分管契約，於系爭土地上建有三合院，各房
    就分管範圍各自管領占有，嗣後分別轉讓，經繼受人相沿成
    習，上訴人僅係依原地主協議之分管範圍，各自為管領占有
    等情，經被上訴人否認共有人間有分管協議存在，是關於系
    爭土地共有人間有無明示或默示分管協議一節，既屬有利於
    上訴人之事實，自應由上訴人負舉證責任。經查，系爭土地
    現共有人多達40餘人，此有土地登記資料足參（本院卷第51
    5至528頁），上訴人並未提出任何關於分管協議之書面文件
    ，僅陳稱系爭土地於14年間即有興建建物，其後並持續興建
    ，故系爭土地共有人間默示分管協議成立之時點，最遲於27
    年已經當時全體共有人同意云云，就所稱共有人間分管協議
    成立之時間、詳細內容、各共有人如何就系爭土地全部劃分
    各自分管之範圍，未能具體說明，所稱四房分管位置僅占系
    爭土地一部分，並非系爭土地全部，且自行繪製之圖示各房
    分管面積大小不一，與土地登記資料所示陳家四大房之權利
    範圍各為4分之1等情不合，自難僅憑上訴人所提照片顯示系
    爭土地上之建物係三合院型式，外觀均為紅磚牆舊建築等情
    ，即認有上訴人所指之分管協議存在。上訴人楊劉彩葉雖提
    出系爭土地63年至107年間之空照圖，抗辯三合院住宅形式
    由來已久，建物排列有序，可認有默示分管協議存在云云。
    惟查，昔日三合院之住宅形式及興建時間長短，與所坐落土
    地之共有人間有無分管約定，並無絕對關係。縱使陳家四大
    房就上開三合院建物有各自使用之區域，亦難即可遽認渠等
    就所坐落之土地有分管約定，或有默示分管之情事。
　3.以系爭土地及相關建物之登記資料觀之，亦難認有分管協議
    存在：
　　①依系爭土地於35年7月7日之登記舊簿資料，並無建築改良
      物之記載；嗣後轉載舊簿登記資料後，則有同段O至OO建
      號存在其上（原審卷三第146、126頁）。而以目前可查考
      關於建物總登記之資料為：同段0建號於39年2月1日總登
      記為陳東山所有（建築完成日期為26年，74年重測時登記
      門牌為ＯＯ巷00號）、同段00建號於38年2月22日總登記（
      建築完成日期為14年，所有權人不明、門牌號碼為ＯＯ巷0
      號，74年重測時登記門牌為ＯＯ巷0號）、同段00建號於38
      年11月24日總登記（建築完成日期為14年，所有權人不明
      、門牌號碼為ＯＯＯ路00號）、同段00建號於38年11月24日
      總登記（建築完成日期為20年，所有權人不明、門牌號碼
      為ＯＯＯ路00號）、同段00建號於38年11月25日總登記為陳
      呈謨、陳呈誥、陳呈譔所有（建築完成日期為14年，門牌
      號碼為ＯＯ巷0號，77年間行政區域調整為ＯＯ巷0號）、同段
      00建號於38年11月22日總登記為黃永和所有（建築完成日
      期為30年，門牌號碼為ＯＯＯ路000號）等情，此有羅東地政
      所於107年6月15日以羅地登字第1070005396號函、108年3
      月22日以羅地登字第1080002415號函送之相關建物登記簿
      謄本資料在卷可稽（原審卷三第167至235頁、卷四第41、
      42頁）。
　　②系爭土地於38年間有地上權設定登記之情形如下：1.38年1
      1月24日收件、建物所有人陳東山、門牌號數為ＯＯ巷（號
      數不清）。2.38年12月22日收件、建物所有人陳炳蔚、陳
      炳華（2人為陳東山之子）、門牌號數為ＯＯ巷0號（38年1
      月10日由陳東山贈與而來）。3.38年11月24日、建物所有
      人陳來發（陳在田之子）、門牌號數為ＯＯ巷0號（38年7月
      26日由陳來發向陳茂火買受而來，陳茂火係陳在田之養子
      ）。4.38年11月25日、建物所有人陳呈謨、陳呈誥、陳呈
      譔（3人為陳在濱之子）、門牌號數為ＯＯ巷0號（38年11月
      10日由陳在濱贈與而來）等情，有羅東地政所於108年3月
      13日以羅地登字第1080002048號函檢送之相關地上權設定
      案建物填報表、他項權利聲請書及贈與證、賣渡證書等資
      料附卷可憑（原審卷二第240至276頁）。
　　③再互核建物稅籍資料，除目前門牌號碼ＯＯ路0段000號、ＯＯ
      路0段000號、ＯＯ路000-0號建物之原始納稅義務人有提及
      陳來發、陳在濱，而與系爭土地原始共有人有關外，目前
      系爭土地上其餘建物之原始納稅義務人均非系爭土地之原
      始共有人，此有宜蘭縣政府財政稅務局107年4月11日宜稅
      羅字第1070181925號函檢送系爭土地相關建物之房屋稅籍
      證明書、108年3月15日宜財稅羅字第1080201030號函及房
      屋稅籍資料表存卷可佐（原審卷一第241至293頁、卷二第
      277至288頁）。
　　④綜合上開登記資料可知，系爭土地於35年間總登記時，坐
      落其上之地上物，各筆建物興建時間互有不同，多筆建物
      登記之最初所有權人不明，僅其中0建號係登記為陳東山
      所有，其餘建號並未顯示係系爭土地總登記時共有人（陳
      在濱、陳東山、陳康專、陳呈祥、陳呈禧）所有。此外，
      系爭土地原始共有人陳東山、陳在濱於38年間分別贈與系
      爭土地之地上物予其子，或陳在田之子陳來發於買受系爭
      土地之地上物時，亦均按當時土地登記規則提出建物情形
      填報表、房捐收據、他項權利登記聲請書、贈與或讓渡契
      約書，經系爭土地當時全體共有人用印後，向地政機關申
      請地上權登記。倘如上訴人所述，陳姓四大房早已有分管
      協議存在，衡情四房各自子孫應係使用自己該房分管之區
      域，理應無須再另為地上權之設定，益徵上訴人所稱之分
      管協議並不存在。
　4.上訴人雖再抗辯陳姓四大房使用系爭土地範圍分管情形為：
    陳在田使用ＯＯ巷0號（原始門牌ＯＯ巷0號，嗣後整編為ＯＯ巷0
    號）、陳水塘使用ＯＯ巷0號、陳在濱使用ＯＯ巷0號（原始門牌
    為ＯＯ巷0號，嗣後整編為ＯＯ巷0號）、陳東山使用ＯＯ巷0號（
    原始門牌為ＯＯ巷0號，嗣後整編為ＯＯ巷0號）之範圍，並由各
    房分管明確云云。然查，以上開卷附建物登記資料觀之，00
    建號於38年2月22日總登記時門牌號碼為ＯＯ巷0號，並無原為
    ＯＯ巷0號之紀錄；OO建號於38年11月25日總登記時門牌號碼
    為ＯＯ巷0號，嗣後調整為ＯＯ巷0號；其餘建物登記資料則無從
    確認與上訴人所指之ＯＯ巷0號、ＯＯ巷0號有關。而上開00建號
    即ＯＯ巷0號（原為0號）建物雖由陳在濱贈與其子陳呈謨、陳
    呈誥、陳呈譔，此3人登記為所有人，然就系爭土地尚有地
    上權設定登記；另上開00建號即ＯＯ巷0號建物雖係陳東山贈
    與其子陳炳蔚、陳炳華，然亦有地上權設定登記；顯見上訴
    人所稱陳家各房使用之建物門牌號碼與卷附建物登記資料之
    客觀內容不合，更難認上訴人主張之分管協議存在且主張之
    分管範圍可採。
　5.再就附表所示地上物之登記過程觀之：
    ①附表編號一所示地上物（上訴人楊婉甄為事實上處分權人
      ），其中附圖編號D1、D2及編號G所示地上物，原為楊金
      招於82年1月間申請建物第一次登記，並經地政機關編定
      為分割前同段000建號。嗣後於103年8月25日辦理分割登
      記，其中附圖編號G部分為同段000建號、附圖編號D1、D2
      部分為同段000建號等情，已如前述。系爭土地之登記資
      料雖顯示楊金招係於58年9月2日以贈與為原因登記取得系
      爭土地權利範圍1340分之49，然因前手權利人欄空白（原
      審卷三第100、131頁），無從得知是否由陳虞正贈與而來
      ，且實際上，陳虞正雖曾有系爭土地權利範圍1340分之16
      8（原審卷三第127頁），然登記資料顯示係於68年11月21
      日以買賣為原因辦理所有權移轉登記予林哲三（原審卷三
      第137頁），並無證據資料顯示有於58年間將部分之權利
      移轉登記予楊金招。是以，上開建號是否如上訴人楊婉甄
      所抗辯係楊金招於58年間自系爭土地前共有人陳虞正受讓
      應有部分1340分之49之同時，一併取得建物所有權等情，
      顯然並無證據可資證明。且除系爭土地之登記資料並未顯
      示陳虞正之權利範圍移轉予楊金招外，亦無陳虞正擁有建
      物登記或稅籍登記之紀錄。是以，上訴人楊婉甄辯稱附表
      編號一所示地上物係楊金招於58年間同時自陳虞正受讓系
      爭土地權利範圍與建物等情，即無依據，其抗辯附表編號
      一所示地上物與坐落土地之間有「土地及其土地上之房屋
      同屬一人所有」情事，而有民法第425條之1推定租賃關係
      之適用，故屬有權占有云云，顯亦無可採。
    ②另附表編號二所示地上物（上訴人楊劉彩葉係事實上處分
      權人），如前所述，本包含同段000建號範圍。而同段00 
      0建號係於82年間經楊金榮辦理建物所有權第一次登記。
      是依上開建物登記及稅籍登記觀之，無從證明同段000建
      號係由楊金榮繼受自系爭土地原共有人陳國璋或陳東山而
      來。而陳國璋係於46年間因拍定而取得陳東山於系爭土地
      所有權應有部分（原審卷三第150頁），但陳東山於系爭
      土地有無建物、坐落何處，是否連同系爭土地權利範圍移
      轉於陳國璋，後續並轉讓予楊金榮，復由上訴人楊劉彩葉
      繼承等情，亦缺乏證據足以佐證，遑論上訴人楊劉彩葉提
      出之同段000建號建物所有權狀，記載建築日期為47年12
      月（原審卷一第175頁），而楊金榮係於47年4月30日登記
      取得系爭土地權利範圍1342分之116（原審卷三第100頁）
      ，可查知000建號係在楊金榮向陳國璋取得系爭土地所有
      權應有部分之後始為建築。此外，00建號之登記資料中，
      雖有楊金榮於47年4月30日以買賣為原因辦理所有權移轉
      登記取得權利範圍91分之35之紀錄，然該登記資料並未顯
      示前手權利人為何人（原審卷三第170頁），00建號之原
      始所有權人亦不明確，無從確認係陳國彰所有（原審卷三
      第202至203頁），均無從佐證上訴人楊劉彩葉所述為真。
      是以，上訴人楊劉彩葉抗辯其配偶楊金榮係於47年間自前
      手陳國璋取得附表編號二所示地上物之權利等情，自無從
      採信為真實。
　6.上訴人楊劉彩葉雖於原審提出證人陳光偉、邱長洲、游惠如
    、林鴛鴦到庭作證（原審卷四第186至191頁）。然查，82年
    間系爭土地共有人陳璋曾向原審法院提起分割共有物之訴（
    宜蘭地院82年度訴字第35號），當時曾依證人陳光偉（斯時
    係該案被告楊金招等之訴訟代理人）指稱之使用狀況，囑請
    羅東地政所測繪系爭土地上各建物坐落範圍與使用面積，羅
    東地政所因而繪製82年3月23日土地複丈成果圖（原審卷四
    第127頁）。證人陳光偉、邱長洲、游惠如、林鴛鴦雖均於
    原審證稱：系爭土地現存房屋坐落、分布與使用情形，均與
    上開複丈成果圖當時建物分布、使用情形相仿等語。然上開
    複丈成果圖至多僅能佐證82年涉訟當時系爭土地上之建物分
    布與坐落位置，此與系爭土地原始共有人陳姓四大房間有無
    明示或默示分管契約無涉。參以證人陳光偉亦證稱「本來是
    分割後要買賣，但其中有幾個地主不同意買賣，所以後來有
    提出一個拆屋還地訴訟，結果有獲得勝訴判決，他們就同意
    買賣，所以就沒有執行拆屋還地的判決」等語（原審卷四第
    187 頁），此有宜蘭地院82年度訴字第73號拆屋還地判決暨
    確定證明書影本在卷可佐（本院卷第351至359頁，該拆屋還
    地事件，所列原告係陳璋，被告係游素珠、鄧陳阿牙、蔡宏
    鏗、邱振坤，兩造均係系爭土地之共有人，判決結果原告全
    部勝訴確定），顯然可知系爭土地共有人間雖部分共有人有
    建物坐落於系爭土地上，但並非如上訴人所辯係彼此認同互
    不干涉而有默示分管協議之情，否則豈會有土地共有人間提
    起拆屋還地訴訟之舉。準此，本院自無從憑各證人於原審所
    為證言，對上訴人為有利之認定。系爭土地最初係屬陳姓四
    大房分別共有，於各自將權利範圍讓與轉手後，現今土地所
    有權人共計達40餘人，上訴人既未能舉證證明系爭土地之原
    始共有人間曾有如何之分管協議，亦未能具體說明就系爭土
    地之全部如何由共有人全體分管使用，無論係由系爭土地登
    記資料或其上建物原始登記資料觀之，亦無從佐證上訴人所
    述分別向前手如何取得建物所有權、土地應有部分及分管範
    圍等情，上訴人亦未舉證說明全體共有人間曾以如何舉動或
    其他情事而可間接推知有默示互為同意如何分管使用，自無
    從認為有上訴人所稱之明示或默示分管協議存在。
　㈡上訴人之地上物占有使用系爭土地無從認為有權占有，被上
    訴人援引民法第767條第1項、第821條規定，請求拆除前述
    地上物並將占用土地返回全體共有人，應屬有據：
　1.按所有人對於無權占有或侵奪其所有物者，得請求返還之；
    對於妨害其所有權者，得請求除去之；有妨害其所有權之虞
    者，得請求防止之；各共有人對於第三人，得就共有物之全
    部為本於所有權之請求；但回復共有物之請求，僅得為共有
    人全體之利益為之；民法第767條第1項、第821條分別定有
    明文。以無權占有為原因，請求返還土地者，占有人對土地
    所有權存在之事實無爭執，而僅以非無權占有為抗辯者，土
    地所有權人對其土地被無權占有之事實無舉證責任，占有人
    自應就其取得占有係有正當權源之事實證明之（最高法院10
    6年度台上字第2511號判決意旨參照）。又分別共有之各共
    有人，按其應有部分對於共有物之全部有使用收益之權，所
    謂應有部分，係指分別共有人得行使權利之比例，而非指共
    有物之特定部分（最高法院57年台上字第2387號民事判例要
    旨參照）；共有人對共有物之特定部分占用收益，須徵得其
    他共有人全體同意，必共有人間成立各自占用共有物之特定
    部分而為管理之分管契約，共有人始得對各分管部分有單獨
    使用、收益之權（最高法院99年度台上字第1553號、100年
    度台上字第1776號判決意旨參照）。本件上訴人楊婉甄所有
    如附表編號一所示地上物、上訴人楊劉彩葉所有如附表編號
    二所示地上物，均占用系爭土地之特定部分，此為兩造所不
    爭執，被上訴人既否認上訴人係有權占有系爭土地特定部分
    ，而上訴人抗辯為有權占有，自應由上訴人就有權占有之事
    實負舉證責任，如不能證明係有權占有，則應認被上訴人之
    請求有理由。
　2.本件上訴人係以系爭土地原始共有人即陳姓四大房間有明示
    或默示分管協議存在，嗣後將應有部分分別讓與，後手權利
    人均依原地主協議之分管範圍，各自管領占有，相沿成習，
    上訴人繼受取得後係基於共有人間之分管協議而分別以附表
    所示地上物有權占有使用坐落之土地等情，然其等所辯明示
    或默示分管協議，實無從認定為存在，業經本院析述如上，
    上訴人復未舉證說明還有何其他占有使用系爭土地特定部分
    之合法權源，則上訴人抗辯係有權占有云云，自無可採。又
    上訴人就附表所示地上物各自占用系爭土地之面積，縱然未
    逾各依其權利範圍計算系爭土地之面積（上訴人楊婉甄權利
    範圍為1340分之49，附表編號一占用面積總計為136.61平方
    公尺，上訴人楊劉彩葉權利範圍為1342分之116，附表編號
    二占用面積為256.30平方公尺，系爭土地總面積為3903平方
    公尺），然而，共有人之應有部分係存在於共有物之全部上
    ，尚不得因共有人占用特定部分未逾其應有部分範圍，即可
    謂係合法使用或已取得其他全體共有人之同意。上訴人既未
    能舉證係有權占有，則被上訴人援引民法第767條第1項、第
    821條規定，請求上訴人拆除前述地上物並將占用之土地返
    還予全體共有人，於法自屬有據。　
　㈢被上訴人提起本訴，無違誠信原則，亦無權利濫用：
　1.按權利之行使，不得違反公共利益，或以損害他人為主要目
    的。行使權利，履行義務，應依誠實及信用方法。民法第14
    8條定有明文。該條所稱權利之行使，是否以損害他人為主
    要目的，應就權利人因權利行使所能取得之利益，與他人及
    國家社會因其權利行使所受之損失，比較衡量以定之。倘其
    權利之行使，自己所得利益極少，而他人及國家社會所受之
    損失甚大者，始得視為以損害他人為主要目的，若當事人行
    使權利，雖足使他人喪失利益，而茍非以損害他人為主要目
    的，即不在該條所定範圍之內（最高法院71年台上字第737
    號原判例、45年台上字第105號原判例意旨參照）。
　2.上訴人雖辯稱：被上訴人主張應拆除系爭地上物及返還系爭
    土地部分，係違反誠信原則及權利濫用云云，經被上訴人否
    認在卷。經查，被上訴人為系爭土地所有權人，而上訴人占
    有使用上開土地特定範圍並無正當權源，已如前述，則被上
    訴人本於所有權之關係，請求上訴人拆除如附表所示地上物
    ，自係權利之正當行使。又拆除上開地上物雖將損及上訴人
    之所有權，然附表所示地上物迄今已使用相當之時間，衡諸
    常情，隨時間經過，建物之價值將因折舊而逐年遞減，與土
    地增值之特性相反，是經比較衡量後，上訴人因拆除地上物
    所受之損失，與被上訴人及其餘共有人於排除地上物無權占
    有狀態後，得完整處分、運用系爭土地所得之利益相較，尚
    無顯然失衡之情事。況且，上訴人占用該等土地已有相當時
    日，其等利用土地之經濟價值已足彌補地上物遭拆除所受之
    損失，自難認被上訴人以土地所有權人身分行使權利有何以
    損害上訴人為目的、或犧牲他方利益以圖利自己之情形。此
    外，被上訴人於提起本件訴訟之前，除單純沈默外，並無任
    何舉動或特別情事，足使上訴人信賴被上訴人不行使系爭土
    地相關權利，系爭土地以往亦有其他共有人曾對部分共有人
    提起請求拆屋還地之訴訟，並獲勝訴判決確定（宜蘭地院82
    年度訴字第73號），顯然亦不存在各共有人長期知悉地上物
    占用土地狀況而均容忍不干涉之情事，被上訴人提起本訴自
    無違誠信原則。再者，已登記不動產所有人行使所有物返還
    請求權，並無民法第125條消滅時效規定之適用，所有權人
    仍得隨時請求返還所有物，縱未積極行使權利，尚無法使他
    人以為所有權人已拋棄權利而產生何等信賴，亦無從僅憑被
    上訴人之父游興旺在系爭土地亦有建物存在且長久居住，即
    認被上訴人如今行使權利違反誠信原則。是上訴人此部分所
    辯，委無可採。　
七、綜上所述，被上訴人依民法第767條第1項、第821條規定，
    以系爭土地共有人身分行使所有權之物上請求權，請求上訴
    人楊婉甄應將附表編號一所示地上物拆除、上訴人楊劉彩葉
    應將附表編號二所示地上物拆除，並均將占用之土地返還予
    被上訴人及其餘共有人，為有理由，應予准許。原審為上訴
    人敗訴之判決，並依兩造之聲請為准、免假執行之宣告核無
    不合。上訴人仍執前詞，指摘原審判決不當，求予廢棄改判
    ，為無理由，應駁回上訴。　
八、本件事證已臻明確，兩造其餘攻擊、防禦方法及所用之證據
    ，經本院斟酌後，認為均不足以影響本判決之結果，爰不逐
    一論列，附此敘明。
九、據上論結，本件上訴為無理由，依民事訴訟法第449條第1項
    、第85條第1項後段、第78條，判決如主文。　　
中　　華　　民　　國　　109 　年　　11　　月　　18　　日
                    民事第十九庭 
                        審判長法  官  魏麗娟
                              法  官  潘進柳
                              法  官  張婷妮
正本係照原本作成。
如不服本判決，應於收受送達後20日內向本院提出上訴書狀，其
未表明上訴理由者，應於提出上訴後20日內向本院補提理由書狀
（均須按他造當事人之人數附繕本）上訴時應提出委任律師或具
有律師資格之人之委任狀；委任有律師資格者，另應附具律師資
格證書及釋明委任人與受任人有民事訴訟法第466條之1第1項但
書或第2項（詳附註）所定關係之釋明文書影本。如委任律師提
起上訴者，應一併繳納上訴審裁判費。
中　　華　　民　　國　　109 　年　　11　　月　　18　　日

　　　　　　　　　　　　    　書記官  張英彥
附註：
民事訴訟法第466條之1（第1項、第2項）：
對於第二審判決上訴，上訴人應委任律師為訴訟代理人。但上訴
人或其法定代理人具有律師資格者，不在此限。
上訴人之配偶、三親等內之血親、二親等內之姻親，或上訴人為
法人、中央或地方機關時，其所屬專任人員具有律師資格並經法
院認為適當者，亦得為第三審訴訟代理人。　　
　　　　　　　　　　　　　
附表：
編號 處分權人 (上訴人) 系爭土地之地上物（附圖為宜蘭縣羅東地政事務所107年4月19日土地複丈成果圖） 一 楊婉甄 附圖編號A、面積21.69平方公尺、水泥鋪磚空地 附圖編號B、面積19.07平方公尺、鋼造雨棚 附圖編號C、面積5.10平方公尺、鐵皮屋簷 附圖編號D1、面積13.46平方公尺、磚木造鐵皮頂 附圖編號D2、面積7.85平方公尺、磚木造鐵皮頂 附圖編號E、面積1.83平方公尺、鐵皮雨遮 附圖編號F、面積0.67平方公尺、鐵皮雨遮 附圖編號G、面積63.58平方公尺、磚木造鐵皮頂 附圖編號H、面積3.36平方公尺、鐵皮雨遮 二 楊劉彩葉 附圖編號I、面積256.30平方公尺、磚木造鐵皮頂、鐵皮屋